臺灣臺南地方法院民事判決
111年度營訴字第8號
原      告  陳顯章  
            陳顯哲  
            陳顯測  
            陳顯武  
            陳顯信  
上列5人共同
訴訟代理人  李兆隆律師
被      告  吳正隆（即吳王伸之繼承人）


            吳正心（即吳王伸之繼承人）    


            王月英（即林天春之繼承人）    



            林其言（即林天春之繼承人）



            林其民（即林天春之繼承人）


            林秀鳳（即林天春之繼承人）


            林文賢（即林天春之繼承人）    




            林文添（即林天春之繼承人）    


            曾毅庭（即曾伯文之繼承人）    
                      籍設基隆市○○區○○街000巷000號（基隆○○○○○○○○○暖暖辦公室，現應受送達處所不明）

            曾鴻陽（即曾伯文之繼承人）



            曾鴻蔚（即曾伯文之繼承人）    


            曾惠敏（即曾伯文之繼承人）    


            蘇永霖（即林楊秀春之繼承人）


            蘇國賢（即林楊秀春之繼承人）


            蘇麗滿（即林楊秀春之繼承人）


            蘇麗娥（即林楊秀春之繼承人）    


            陳蘇鳳珠（即林楊秀春之繼承人）  


            林玉梅（即林楊秀春之繼承人）


上列1人                      
訴訟代理人  林鴻祺  
被      告  林新丁（即林楊秀春之繼承人）    


上列當事人間請求確認抵押權不存在等事件，經本院於民國111
年9月21日言詞辯論終結，判決如下：
    主  文
被告應同意原告領取臺南市政府在臺灣土地銀行新營分行，保管
字號為95保管1030號，帳號為000-000-000000之臺南市政府土地
徵收補償費301專戶內之新臺幣6,167,056元。
被告應同意原告領取臺南市政府在臺灣土地銀行新營分行，保管
字號為96保管421號，帳號為000-000-000000之臺南市政府土地
徵收補償費301專戶內之新臺幣272,756元。
原告其餘之訴駁回。
訴訟費用由被告負擔10分之9，餘由原告負擔。
    事實及理由
壹、程序方面：
一、按訴狀送達後，原告不得將原訴變更或追加他訴，但請求之
    基礎事實同一、該訴訟標的對於數人必須合一確定時，追加
    其原非當事人之人為當事人者，或不甚礙被告之防禦及訴訟
    之終結者，不在此限，民事訴訟法第255條第1項第2、5、7
    款分別定有明文。另原告於判決確定前，得撤回訴之全部或
    一部，民事訴訟法第262條第1項亦定有明文。經查：
  ㈠本件原告起訴時原係列林黃招、曾伯文、蘇林英為被告，嗣
    查得林黃招、曾伯文、蘇林英已分別於原告起訴前之民國10
    8年2月28日、103年1月29日、106年9月19日即已死亡，而林
    黃招之繼承人為林其言、林其民、林秀鳳、林文賢、林文添
    （下稱林其言等5人），曾伯文之繼承人為曾毅庭、曾鴻陽
    、曾鴻蔚、曾惠敏（下稱曾毅庭等4人），蘇林英之繼承人
    為蘇永霖、蘇國賢、蘇麗滿、蘇麗娥、陳蘇鳳珠（下稱蘇永
    霖等5人），有林黃招、曾伯文、蘇林英之繼承系統表及戶
    籍謄本在卷可稽，又林其言等5人本即為本件被告，是原告
    於111年5月25日以民事補正狀撤回對林黃招、曾伯文、蘇林
    英之起訴，追加曾毅庭等4人及蘇永霖等5人為被告，均核無
    不合，應予准許。
　㈡原告起訴原聲明請求「確認被告就臺南市○○區○○○段○○○○段00
    00000地號及同地段891-183地號等2筆土地之徵收補償費（
    經臺南縣政府通知以「95保管1030號」及「96保管421號」
    存入臺南縣政府土地徵收補償費保管專戶）之抵押權之法律
    關係不存在。」嗣於111年8月1日依臺南市政府地政局檢送
    之補償費保管清冊具狀變更聲明為：1.被告應同意原告領取
    臺南市政府在臺灣土地銀行新營分行，保管字號為95保管10
    30號，帳號為000-000-000000之臺南市政府土地徵收補償費
    301專戶內之保管金額新臺幣（下同）6,479,241元。2.被告
    應同意原告領取臺南市政府在臺灣土地銀行新營分行，保管
    字號為96保管421號，帳號為000-000-000000之臺南市政府
    土地徵收補償費301專戶內之保管金額272,756元（下簡稱系
    爭徵收補償款）。其上開變更所據以請求之基礎事實同一，
    且不礙被告之防禦及訴訟終結，揆諸前揭規定，自應予准許
    ，合先敘明。
二、被告吳正隆、吳正心、王月英、林其言、林其民、林文賢、
    曾毅庭、曾鴻陽、曾鴻蔚、曾惠敏、蘇永霖、蘇國賢、蘇麗
    滿、蘇麗娥、陳蘇鳳珠、林新丁均未於言詞辯論期日到場，
    被告林文添、林秀鳳、林玉梅未於最後言詞辯論期日到場，
    核均無民事訴訟法第386條各款所列情形，爰依原告之聲請
    ，由其一造辯論而為判決。　　
貳、實體方面：
一、原告主張：
　㈠原告之被繼承人陳珠紅於51年間曾以坐落臺南縣北門鄉（已
    改制為臺南市○○區○○○○段○○○○段0000000○0000000地號土地
    （均係自同段891-3地號土地分割而來，下稱系爭土地）分
    別設定如附表所示之抵押權（下稱系爭抵押權）予被告之被
    繼承人吳王伸、林天春、曾伯文及林楊秀春，擔保其向吳王
    伸、林天春、曾伯文及林楊秀春之借款債務，金額如附表所
    示，而抵押權人吳王伸、林天春、曾伯文、林楊秀春均已死
    亡，吳王伸之繼承人為被告吳正隆、吳正心，林天春之繼承
    人為林其言等5人及王月英，曾伯文之繼承人為被告曾毅庭
    等4人，林楊秀春之繼承人為被告林新丁、林玉梅及蘇永霖
    等5人，其等之權利依法由上開繼承人繼承取得，故列為被
    告。
　㈡按請求權，因15年間不行使而消滅，又以抵押權所擔保之債
    權，其請求權已因時效而消滅，如抵押權人於消滅時效完成
    後5年間不實行其抵押權者，其抵押權消滅，民法第125條前
    段、第880條分別定有明文。參酌系爭土地登記謄本，系爭
    抵押權分別於51年間及52年間設定，約定清償日期分別為58
    年6月1日及52年7月1日，則至73年6月1日、67年7月1日，抵
    押權人之債權請求權均已罹於15年時效而消滅，而抵押權人
    吳王伸、林天春、曾火炎、林楊秀春及其等之繼承人又未於
    消滅時效完成後5年除斥期間內，依法實行該抵押權，故至7
    8年6月1日、72年7月1日系爭抵押權應已消滅。是被繼承人
    陳珠紅原可本於所有物妨害排除請求權，請求塗銷系爭土地
    之系爭抵押權登記，惟系爭土地因臺南縣政府辦理土地徵收
    ，已於95年間登記為臺南縣政府所有，又因系爭土地上仍有
    系爭抵押權登記存在，致臺南縣政府將徵收補償款6,479,24
    1元及補發差額款272,756元存放台南縣土地徵收補償費保管
    專戶（即臺灣土地銀行新營分行，保管字號為95保管1030號
    、96保管421號，帳號為000-000-000000）而未發放給原告
    之被繼承人陳珠紅，嗣陳珠紅於102年5月18日死亡，系爭徵
    收補償款已由原告繼承取得權利，原告於110年8月17日向臺
    南市政府申請領取系爭徵收補償款，卻遭臺南市政府要求應
    檢附他項權利清償證明、塗銷證明、他項權利人同意土地所
    有權人領款之同意書或協議書或塗銷抵押權登記確定判決，
    始得領取，但系爭抵押權所擔保之債權既已罹於時效，則原
    告有拒絕履行之抗辯存在，被告為吳王伸、林天春、曾火炎
    、林楊秀春之繼承人，自應同意原告領取系爭徵收補償款等
    語。
　㈢並聲明：⒈被告應同意原告領取臺南市政府在臺灣土地銀行新
    營分行，保管字號為95保管1030號，帳號為000-000-000000
    之臺南市政府土地徵收補償費301專戶內之保管金額6,479,2
    41元。⒉被告應同意原告領取臺南市政府在臺灣土地銀行新
    營分行，保管字號為96保管421號，帳號為000-000-000000
    之臺南市政府土地徵收補償費301專戶內之保管金額272,756
    元。
二、被告方面：
  ㈠被告吳正隆未於言詞辯論期日到庭，惟具狀答辯略以：
　⒈系爭抵押權雖因罹於時效而消滅，然陳珠紅並未依民法第758
    條規定辦理塗銷系爭抵押權登記，故臺南縣政府於95年6月1
    4日公告徵收時，系爭抵押權尚在，而陳珠紅並未於縣府公
    告徵收期限內，提出系爭抵押權已罹時效而消滅之異議，致
    臺南縣政府於95年9月29日走完土地徵收程序而取消抵押權
    ，是原告讓自己的權利睡著。事隔16年原告既不願依土地徵
    收條例第36條規定與債權人協商，亦不願按「土地或土地改
    良物徵收補償費核計核發對象及領取辦法」規定辦理，當然
    不能領取600多萬之徵收補償款。
　⒉陳珠紅曾於99年以被告聲請假扣押系爭徵收補償款造成其不
    能領取徵收補償款受有損失，而向本院提起99年度訴字269
    號損害賠償訴訟，該案已經法院判決駁回陳珠紅之請求確定
    ，上開判決均認定縣府於徵收系爭土地時抵押權尚在。陳珠
    紅另案提起之臺南地方法院柳營簡易庭96年度營簡字第386
    號塗銷抵押權事件，雖判決應塗銷系爭抵押權，但仍足證系
    爭抵押權雖罹於時效而消滅，然未經民法第758條規定之塗
    銷登記法律程序，抵押權仍存在於土地登記謄本上，不因罹
    於時效就自動塗銷。原告要領取徵收補償費，自應依「土地
    或土地改良物徵收補償費核計核發對象及領取辦法」規定，
    檢附他項權利清償證明、塗銷證明或他項權利人同意土地所
    有權人領款同意書或協議書始得向市府申請，是原告應向被
    告清償抵押債務，取得清償證明。而該債權依抵押當時設定
    之利息為每百元0.08元，自抵押設定日起至111年5月31日止
    計算結果，各債權人之本利合計分別為吳王伸為1,378,575
    元、林天春590,818元、曾伯文787,757元、林楊秀春219,01
    4元，計算明細表如被告吳正隆111年5月19日民事答辯狀附
    件三所示等語置辯。並聲明：原告之訴駁回。
  ㈡被告林文添曾提出答辯狀及到庭答辯略以：原告曾向臺南市
    地政局申請領取系爭徵收補償款，經該局函覆應提出他項權
    利清償證明或與抵押權人協議取得同意書始得領取，但原告
    不積極主動與被告協議如何清償，卻以請求權消滅時效為由
    主張債權不存在，顯然誤解法令，系爭土地在95年經台南縣
    政府徵收前，仍存有被繼承人之抵押權登記，即表示抵押權
    所擔保之債權仍存在，是被告對系爭徵收補償款應有權利，
    原告不得拒絕清償抵押債務，原告應清償抵押債務後始能要
    求被告同意原告領取全部之徵收補償款。
　㈢被告林秀鳳曾到庭陳稱：不認同原告訴訟代理人所述，徵收
    補償費應有600多萬元等語。
　㈣被告林玉梅曾委任代理人林鴻祺到庭，但未陳述意見。
　㈤被告吳正心、王月英、林其言、林其民、林文賢、曾毅庭、
    曾鴻陽、曾鴻蔚、曾惠敏、蘇永霖、蘇國賢、蘇麗滿、蘇麗
    娥、陳蘇鳳珠、林新丁均未曾到場，亦未提出書狀作何聲明
    或陳述。
三、得心證之理由：
  ㈠原告主張系爭土地原為其被繼承人陳珠紅所有，已於95年6月
    14日因徵收而移轉登記為臺南縣政府所有，系爭土地之徵收
    補償款為6,167,056元（原告雖於111年8月1日具狀變更聲明
    保管金額為6,479,241元，但依臺南市政府地政局檢送之本
    院第181頁保管清冊所示，系爭土地補償款為6,167,056元，
    該清冊所列之6,479,241元尚有包含95保管1031號之應受補
    償人邱居仁即地上物之補償費312,185元，且該部分已結案
    ，是原告以上開清冊變更系爭土地補償款以95保管1030號所
    保管之金額為6,479,241元，應有誤會）、272,756元，經臺
    南縣政府存放於臺南縣土地徵收補償費保管專戶（即臺灣土
    地銀行新營分行，保管字號為95保管1030號、96保管421號
    ，帳號為000-000-000000）等情，有原告所提出之土地登記
    第一類謄本2份、臺南市政府地政局110年8月27日南市地用
    字第1101039414號函影本1份、被繼承人陳珠紅除戶謄本、
    繼承系統表及原告之戶籍謄本在卷可證，並有被告提出之臺
    南縣政府徵收函及系爭土地95年間之第一類登記謄本可憑（
    本院卷第37頁至41頁），復經本院函臺南市政府地政局檢送
    上開土地徵收資料，有臺南市政府地政局以111年7月11日南
    市地用字第第1110851554號函回覆及提供之補償費保管清冊
    資料載明系爭土地地價補償費為6,167,090元，扣除郵資後
    以95保管1030號保管金額6,167,056元（應受補償人陳珠紅
    ）、地上物補償費即設備遷移費及建築物及雜項物，以95保
    管1031號保管金額312,185元（應受補償人為邱居仁）在卷
    可據（本院卷第179頁至183頁），被告亦未到場爭執，是上
    開事實應可信為真實。
  ㈡又原告主張系爭土地原存有被告之被繼承人吳王伸、林天春
    、曾伯文及林楊秀春等人所設定如附表所示之抵押權登記，
    抵押權人吳王伸、林天春、曾伯文、林楊秀春均已死亡，吳
    王伸之繼承人為被告吳正隆、吳正心，林天春之繼承人為林
    其言等5人及王月英，曾伯文之繼承人為被告曾毅庭等4人，
    林楊秀春之繼承人為被告林新丁、林玉梅及蘇永霖等5人，
    原抵押權人吳王伸、林天春、曾伯文、林楊秀春及其等之繼
    承人即被告等人均未行使抵押權等情，亦有原告所提出之系
    爭土地謄本、原抵押權人吳王伸等人之繼承系統表、原抵押
    權人之除戶戶籍謄本、全部繼承人之戶籍謄本等件為憑，且
    為被告所不爭執，自亦屬事實。
  ㈢按請求權，因15五年間不行使而消滅。又以抵押權擔保之債
    權，其請求權已因時效而消滅，如抵押權人於消滅時效完成
    後，5年間不實行其抵押權者，其抵押權消滅，民法第125條
    前段、第880條分別定有明文。經查，本件被告之被繼承人
    吳王伸等人對於系爭土地原所有權人陳珠紅固有如附表所載
    之借款債權，並由陳珠紅所有系爭土地作為擔保，然前開債
    權之清償日期分別記載為58年6月1日及52年7月1日等情，有
    系爭土地95年間之土地登記謄本在卷可憑，則至73年6月1日
    、67年7月1日，抵押權人之債權請求權均已罹於15年時效而
    消滅，而抵押權人吳王伸、林天春、曾火炎、林楊秀春及其
    等之繼承人又未於消滅時效完成後5年除斥期間內實行抵押
    權，是原告主張系爭抵押權早已逾除斥期間而消滅，自屬可
    採。
  ㈣再按徵收乃國家基於公共事業之需要，依法取得私有土地，
    被徵收之土地因產生特別犧牲，國家乃應給予補償，是就土
    地所有人而言，徵收補償乃為原有土地之轉換，所有人自得
    本於所有權而為主張。經查，陳珠紅所有之系爭土地於95年
    間經臺南縣政府徵收時，因有系爭抵押權登記存在，而抵押
    權人是否尚能依據民法第881條規定實行抵押權於原所有權
    人及系爭抵押權登記人及其繼承人間未能取得協議，故臺南
    縣政府乃將系爭土地之徵收補償款以臺灣土地銀行新營分行
    ，保管字號為95保管1030號、96保管421號，帳號為000-000
    -000000，而存放於台南縣政府土地徵收補償費保管專戶內
    ，已如前述，又其中保管字第1030號所保管之金額為6,167,
    056元，有臺南市政府地政局所檢附之補償費保管清冊明細
    在卷可參（本院卷第181頁），另96保管421號保管金額272,
    756元，亦為系爭土地之補償費等情，已據臺南市政府地政
    局函覆在卷，再陳珠紅已於102年5月18日死亡，原告已繼承
    取得系爭補償款權利，然臺南市政府指定原告需提出他項權
    利清償證明、塗銷證明或抵押權人出具同意土地所有權人領
    款之同意書或協議書後，始得受領補償金，亦經原告提出上
    開函文為憑。惟被告縱有繼承原抵押權人吳王伸等人之抵押
    債權，然上開債權均已罹於消滅時效，為擔保債權之抵押權
    亦已因除斥期間屆滿而消滅，已說明如前，則被告對於系爭
    土地所轉換之系爭徵收補償款，實已無任何權利可以主張，
    而原告如欲受領該補償金，卻須被告配合提出前述證明，可
    認原告所繼承自陳珠紅之所有權已經受到被告之妨害，是原
    告基於民法第767條之物上請求權，請求被告以同意原告受
    取系爭土地之補償金之方式除去該妨害，核屬有據，然依前
    開所查可知保管字第1030號所保管之金額僅6,167,056元，
    是爰判決如主文第1、2項所示，原告訴之聲明第1項請求超
    過上開金額部分，並無所據，應予駁回。
四、本件事證已臻明確，被告前開所提攻擊防禦方法及舉證，對
    判決結果已不生影響，爰不一一審酌，併予敘明。
五、結論：原告之訴為一部有理由、一部無理由，依民事訴訟法
    第385條第1項前段、第79條、第85條第1項，判決如主文。
中　　華　　民　　國　　111 　年　　10　　月　　7 　　日
                 臺灣臺南地方法院民事庭
                                  法  官　童來好
以上正本證明與原本無異。
如不服本判決，應於判決送達後20日內，向本院提出上訴狀並表
明上訴理由，如於本判決宣示後送達前提起上訴者，應於判決送
達後20日內補提上訴理由書（須附繕本）。如委任律師提起上訴
者，應一併繳納上訴審裁判費。 
中　　華　　民　　國　　111 　年　　10　　月　　7 　　日
                                  書記官  吳昕儒
附表：　　　　　　　　　　　　　　　　
登記次序 登記 日期 收件字號 債務人 債權人 擔保債權額 債權範圍 存續期間 清償日期 0000-000 51年12月4日 臺南縣○里地○○○○00○○地○○000000號 陳珠紅 吳王伸 150,080元 14分之7 51年12月1日至52年6月1日 58年6月1日 0000-000 51年12月4日 臺南縣○里地○○○○00○○地○○000000號 陳珠紅 林天春 150,080元 14分之3 51年12月1日至52年6月1日 58年6月1日 0000-000 51年12月4日 臺南縣○里地○○○○00○○地○○000000號 陳珠紅 曾火炎（即曾伯文） 150,080元 14分之4 51年12月1日至52年6月1日 58年6月1日 0000-000 52年5月3日 臺南縣○里地○○○○00○○地○○000000號 陳珠紅 林楊秀春 12,000元 全部 52年5月1日至52年7月1日 52年7月1日